臺灣苗栗地方法院民事判決　　　　　　　 99年度訴字第324號
原　　　告　交通部臺灣鐵路管理局
法定代理人　范植谷
訴訟代理人　曾慶崇律師
被　　　告　彭天雲
訴訟代理人　溫月鳳
上列當事人間拆屋還地等事件，本院於民國100 年2 月14日言詞
辯論終結，判決如下：
    主      文
被告應將坐落苗栗縣造橋鄉○○段八八五地號地內如附圖即苗栗
縣竹南地政事務所民國九十九年十二月十六日複丈成果圖所示編
號B 部分面積一百三十八點七二平方公尺及編號D 部分面積十點
三三平方公尺之地上物拆除，並將上開土地及如上開附圖編號A
部分面積四十八點七八平方公尺、編號C 部分面積二十點二五平
方公尺土地返還原告。
被告應自民國九十九年十月一日起至將如第一項所示之土地返還
原告之日止，按坐落苗栗縣造橋鄉○○段八八五地號土地面積二
百一十八點０八平方公尺之申報地價年息百分之五計算之損害金
第一項之履行期間為壹年拾月。
原告其餘之訴駁回。
訴訟費用壹萬仟陸佰柒拾元（業由原告預納）由被告負擔。
本判決第一項及第二項於原告以新臺幣拾萬貳仟玖佰壹拾肆元
為被告供擔保後，得假執行，但被告如於假執行程序實施前，以
新臺幣玖拾萬捌仟柒佰肆拾元為原告預供擔保後，得免為假執行
。
原告其餘假執行之聲請駁回。
    事實及理由
一、原告主張：
(一)、緣坐落苗栗縣造橋鄉○○段885 地號土地係由原告所管理之
    國有土地，其中如附圖即苗栗縣竹南地政事務所民國99年12
    月16日複丈成果圖所示編號A 部分面積48.78 平方公尺、編
    號B 部分面積138.72平方公尺、編號C 部分面積20點25平方
    公尺、編號D 部分面積10.33 平方公尺土地部分( 下稱系爭
    土地) ，為被告向原告所承租。其租期自95年8 月1 日起至
    99 年6月30日止，租金按當年公告地價及租金率百分之5 計
    算。最近之每年租金為新臺幣（下同）14,009元（營業稅外
    加），以6 個月為1 期，於每年3 、9 月底前繳納。兩造所
    簽訂之租賃契約，其第5 條「其他約定事項」（二）之2 並
    載明「租賃基地上房屋不得要求增建、改建或重建」；又第
    5 條（十）之5 復載明「承租人違反本租約規定時，出租機
    關得終止租約」。
(二)、詎被告擅自改建，由簡易棚架改建為2 層樓建物，系爭土地
    B 部分已全部為地上物所占用，違反上開租賃契約之約定，
    原告遂於98年10月6 日以中工產字第0980 006163 號函請被
    告文到1 個月內自行拆除，惟經多次通知改善而未果，依前
    開租賃契約條款，得予終止租賃契約，原告遂依99年4 月19
    日以中工產字第0990002670號函文終止兩造之租賃契約，被
    告於終止租賃契約後，無使用系爭土地之任何權源，原告得
    本於民法第455 條所定終止租約後之租賃物返還請求權及民
    法第767 條所定所有物返還請求權，訴請拆除如附圖編號B
    、D 部分之地上物，並返還系爭土地全部。
(三)、被告既無權占有系爭土地，原告自得請求被告給付相當租金
    之損害，其損害金，得依土地法第97條之規定，按申報地價
    百分之5 計算，每月為1084元，計算式為：1599元（每平方
    公尺申報地價）×162.72（占用面積，以實測為準）x 5% (
    土地法97條之規定）＋12月（每月租金）=1084 元，被告租
    金繳至99年6 月30日止，自99年7 月1 日至99年8 月30日相
    當租金之損害為2168元（1084×2 ＝2168元），另應給付原
    告自99年9 月1 日起至交還土地之日止，按申報地價百分之
    5 計算之損害金。
(四)、對被告抗辯之陳述：兩造之租賃契約書載明，基地房屋不得
    改建或增建房屋，故原告承辦人蕭福根不可能同意被告可增
    建鐵皮建物，另原告亦曾發函敘明，請被告盡快拆除系爭土
    地上之建物。直至99年4 月月份被告仍然未改善。最後原告
    才發函終止本件之租賃契約。
(五)、聲明：
１、如主文第一項所示。
２、被告應給付原告2168元及自99年9 月1 日起至交還上開土地
    之日止，按申報地價計算百分之五之損害金給付原告。
３、訴訟費用由被告負擔。
４、原告願供擔保，請准宣告假執行。
二、被告則以：
(一)、原告發函請求被告拆除系爭建物時，被告正面臨家庭變故，
    無法處理與原告之契約關係，另被告領有政府發放之身心障
    礙補助，被告將政府補助用於維護系爭土地上之建物，若原
    告終止契約，被告將無處可安居，是以認原告終止租約為無
    理由。
(二)、本件租賃契約之承辦人蕭福根告知被告可於系爭土地上增建
    鐵皮建物，但不能興建樓房，故被告僅增建鐵皮建物，惟嗣
    後承辦人蕭福根否認其曾同意被告增建上開建物。另竹南火
    車站前站長亦知悉本件事情，惟其已往生，故無他人可再證
    明。
(三)、聲明：
１、原告之訴駁回。
２、訴訟費用由原告負擔。
三、兩造不爭執事項：
(一)、坐落苗栗縣造橋鄉○○段885 地號土地，其中如附圖A 、B
    、C 、D 部分，係由被告向原告承租。租賃期間為95年8 月
    1 日至99年8 月1 日。
(二)、原告於99年4 月19日就上開租賃契約為終止契約之意思表示
    。
(三)、被告於98年1月以前在系爭土地增建建物。
(四)、被告之孫彭強於98年12間往生。
(五)、被告就系爭土地所已繳納之租金或損害金，已繳納至民國99
    年9月30日止。
(六)、被告瞭解於系爭土地上增建，應徵得原告之同意。
(七)、被告係屬中度視障，其所提出之身心障礙手冊形式上係屬真
    正。
(八)、被告得在無人輔助下，自行從事建物內日常生活起居事項。
四、法院之判斷：
(一)、原告主張一之(一)所示之事實，業據原告提出租賃契約書影本
    、土地登記簿謄本各1 件為證，並有本件兩造所不爭執之事
    項(一)為據，應可信為真實。
(二)、兩造之租賃契約書既已載明「租賃基地上房屋不得要求增建
    、改建或重建」及「承租人違反本租約規定時，出租機關得
    終止租約」之約款，被告亦瞭解於系爭土地上增建，應徵得
    原告之同意，惟被告仍於98年1 月以前在系爭土地增建建物
    ，有本件兩造所不爭執之事項(三)、(六)可據，且被告並未能舉
    證以證明原告有同意其在系爭土地增建之事實，則原告依兩
    造所訂租賃契約書之上開約定，自得終止系爭租賃契約。
(三)、被告係屬中度視障之人，其孫彭強復於98年12間往生，固如
    本件兩造所不爭執之事項(四)、(七)，惟此一情事，並不構成被
    告得在系爭土地增建地上物之事由，原告終止系爭租賃契約
    之權能，不受此一情事之影響。
(四)、而原告主張其業於99年4 月19日以中工產字第0990002670號
    函通知被告終止租約等事實，業據其提出上開函件及掛號郵
    件收件回執影本為憑，被告亦不否認已收受原告上開函件，
    復有本件兩造所不爭執之事項(二)為據，則系爭租賃契約應已
    因原告上開終止租賃契約之意思表示而終止。原告本於系爭
    租賃契約終止後之租賃物返還請求權、所有權之物上請求權
    之法律關係，自得請求被告除去系爭土地如附圖編號B 部分
    、D 部分之地上物及請求返還如附圖編號A 、B 、C 、D 部
    分土地，係屬有據。
(五)、再按無法律上之原因而受利益，致他人受損害者，應返還其
    利益，民法第179 條前段定有明文。又無權占有他人土地，
    可能獲致相當於租金之利益為社會通常之觀念，最高法院61
    年度臺上字第1695號判例可資參照。本件被告自99年4 月19
    日起無權占用系爭土地218.08平方公尺，自獲有相當於租金
    之利益。次按城市地方房屋租金，以不超過土地及建築改良
    物申報總價年息百分之10為限；又租用基地，建築房屋，其
    租金以不超過土地申報總價額年息百分之10為限，土地法第
    97條第1 項、第105 條分別定有明文。又所謂年息百分之10
    ，乃指基地租金之最高限額，並非必須照申報價額年息百分
    之10計算之，尚須斟酌土地之位置，工商繁榮之程度，使用
    人利用土地之經濟價值、所受利益、彼等關係及社會情感等
    情事，以為決定。經查，原告係主張應按系爭土地之申報地
    價年息百分之5 計算不當得利，本院斟酌系爭土地位在苗栗
    縣造橋鄉，並毗鄰交通方便之公路，有現場相片附卷可稽，
    及其經濟價值，復考量目前社會經濟情況等情，認本件以原
    告主張按申報價額年息百分之5 作為計算占用系爭土地之相
    當租金之不當得利之標準，尚屬相當。故本件原告請求被告
    給付2168元及自99年9 月1 日起至返還上開土地之日止，按
    當年申報地價計算百分之5 之損害金，本屬有據，惟因被告
    已繳納租金至99年9 月30日止，此有本件兩造所不爭執之事
    項(五)可據，故原告僅得請求被告給付自99年9 月1 日起按系
    爭土地申報地價計算百分之5 之損害金，逾此範圍之請求，
    即非有據。
(六)、復按「判決所命之給付，其性質非長期間不能履行，或斟酌
    被告之境況，兼顧原告之利益，法院得於判決內定相當之履
    行期間或命分期給付。」，民事訴訟法第396 條第1 項定有
    明文。本件被告係屬中度視障之人，其孫彭強復於98年12間
    往生，已如前述，而系爭土地復為被告實際居住之處，有卷
    附相片在卷可按，依被告之境況，其將除去系爭土地如附圖
    B 部分、D 部分之地上物及返還如附圖A 、B 、C 、D 部分
    土地後，須另覓新居住地點，對於被告而言，實屬相當之身
    心及資力負擔，經核須有相當之搬遷時間。至於原告方面，
    其就取回系爭土地後有如何之利用土地計畫，未據其提出任
    何其可信之資料為據，足見使被告於一定期間後再將系爭土
    地返還原告，對原告而言，尚無重大不利之損害。本院斟酌
    上開情形，爰認應就如主文第1 項所示之給付，定1 年6 月
    之履行期間。
(七)、從而，原告本於租賃物返還請求權、所有權之物上請求權、
    不當得利返還請求權之法律關係，求為判決如原告訴之聲明
    ，其中如主文第1 項、第2 項所示之部分，核屬正當，應予
    准許，逾此範圍，係無理由，應予駁回。
(八)、本件事證已臻明確，兩造其餘之攻擊防禦方法，與判決基礎
    之事實及結果並無影響，爰不予審酌，併此敘明。
(九)、原告陳明願供擔保以代釋明，聲請宣告假執行，經核其勝訴
    部分，並無不合，爰酌定相當之擔保金額宣告之；至其敗訴
    部分，其假執行之聲請已失所依據，應予駁回。又核本件有
    准被告預供擔保免為假執行之必要，爰依民事訴訟法第392
    條第2 項規定以職權宣告被告預供相當之擔保而免為假執行
    。
(十) 、訴訟費用負擔之依據：民事訴訟法第79條。
中    華    民    國  100     年    3     月    1     日
                      民事庭  法  官  羅  永  安
以上正本係照原本作成。
如對本判決上訴，須於判決送達後20日內向本院提出上訴狀。
如委任律師提起上訴者，應一併繳納上訴審裁判費。
中    華    民    國  100     年    3     月    1     日
                              書記官  張  哲  豪